【裁判字號】    97,訴緝,128
【裁判日期】    980512
【裁判案由】    重傷害等
【裁判全文】
臺灣桃園地方法院刑事判決             97年度訴緝字第128號
公  訴  人  臺灣桃園地方法院檢察署檢察官
被      告  乙○○
選任辯護人  劉承斌律師
上列被告因重傷害等案件，經檢察官提起公訴（90年度偵字第16
246 號），本院判決如下︰
    主  文
乙○○共同以非法方法，剝奪人之行動自由，累犯，處有期徒刑
陸月，如易科罰金，以銀元參佰元即新臺幣玖佰元折算壹日。如
附表一所示之物沒收。
    事  實
一、乙○○前於民國87年間因妨害自由案件，經臺灣高等法院以
    86年上訴字第4865號刑事判決判處有期徒刑2 月確定，於88
    年4 月15日執行完畢（於本案構成累犯）。猶不知悔改，因
    乙○○曾多次與甲○○之女友張綠蓉用餐，致甲○○心有不
    悅，雙方因而生有嫌隙，乙○○竟即心生不滿，與呂美和（
    業經本院以91年度訴字第297 號刑事判決判處應執行有期徒
    刑2 年）、呂昱慶（原名呂建儒，現通緝中，俟到案另結）
    及某真實姓名、年籍不詳綽號「阿成」（音譯）之成年男子
    ，共同基於傷害人之身體及剝奪人之行動自由之犯意聯絡，
    於90年7 月19日12時30分許，由乙○○駕車搭載呂昱慶、呂
    美和及「阿成」，至桃園縣中壢市○○路○ 段386 號「三合
    汽車修車廠」前，由呂美和下車以要修車為由，將甲○○叫
    出前開修車廠後，即由呂昱慶、呂美和及「阿成」共同持用
    呂美和所有具鋸齒之不詳刀械1 把（無證據證明係屬槍砲彈
    藥刀械管制條例所列管之刀械）架住甲○○後，將甲○○強
    押上車，並隨即在車上以麻袋1 個套住甲○○之頭部，繼之
    由乙○○將車駛往桃園縣中壢市○○○路330 號旁之工地，
    而剝奪甲○○之行動自由，期間呂美和、呂昱慶及「阿成」
    並於汽車行駛中共同毆打甲○○。迨駛至前開工地後，乙○
    ○即坐於車上等待，由呂美和等人將甲○○押下車後，即推
    由呂美和、呂昱慶及「阿成」其中1 人持前揭該把不詳之刀
    械將甲○○右手之手指砍傷後駕車離去，致使甲○○受有右
    手第5 指近端指節截肢傷、第4 指部分遠端指節截肢傷併近
    端指節指骨骨折併肌腱斷裂、第3 指裂傷等傷害（傷害部分
    嗣經撤回告訴）。
二、案經被害人甲○○訴由桃園縣警察局中壢分局報告臺灣桃園
    地方法院檢察署檢察官偵查起訴。
    理  由
甲、證據能力部分
一、按被告以外之人於審判外之陳述，雖不符刑事訴訟法第159
    條之1 至第159 條之4 之規定，而經當事人於審判程序同意
    作為證據，法院審酌該言詞陳述或書面陳述作成時之情況，
    認為適當者，亦得為證據。當事人、代理人或辯護人於法院
    調查證據時，知有第159 條第1 項不得為證據之情形，而未
    於言詞辯論終結前聲明異議者，視為有前項之同意，刑事訴
    訟法第159 條之5 定有明文。經查：本件證人即被害人甲○
    ○、證人張綠蓉於警詢、偵查及本院另案審理時所為之證述
    雖屬傳聞證據，惟查無違法取證之瑕疵存在，檢察官、被告
    及其選任辯護人於本院審理中就上開證人證述之證據能力均
    表示無意見，且均未於本院言詞辯論終結前表示異議，本院
    審酌證人甲○○自陳係本案遭妨害自由之被害人、證人張綠
    蓉則係知悉被告乙○○與被害人甲○○間嫌隙經過之人，渠
    等證詞對認定被告犯罪事實之存否有其必要性，依前開證述
    作成時之情況，以其為證據，核屬適當，是依刑事訴訟法第
    159 條之5 之規定，認有證據能力。
二、另本件認定事實所引用之本件卷證所有證據（文書證據、物
    證等證據）等證據，檢察官、被告及其選任辯護人並未主張
    排除前開書證、物證之證據能力，且迄於本院言詞辯論終結
    前均未表示異議，本院審酌前開書證、物證並無證據證明係
    公務員違背法定程序所取得，亦無刑事訴訟法第159 條之4
    之顯有不可信之情況與不得作為證據之情形，本件認定事實
    所引用之本件卷證所有證據（文書證據、物證等證據），亦
    均認為有證據能力。
乙、認定犯罪事實之依據及理由
一、上揭犯罪事實，業據被告乙○○與本院審理中坦承不諱，核
    與證人即被害人甲○○、證人張綠蓉分別於警詢、偵查及本
    院另案審理時證述情節相符，並有行政院衛生署桃園醫院診
    斷證明書、國軍桃園總醫院附設民眾診療服務處診斷證明書
    、國軍桃園總醫院91年5 月6 日（91）濟品字第1554號函、
    甲○○傷勢情形照片等件在卷可稽，足認被告乙○○前揭任
    意性自白與事實相符，應堪採信。綜上所述，本件事證明確
    ，被告乙○○妨害自由犯行堪以認定，應予依法論罪科刑。
二、新舊法比較
（一）查被告乙○○行為後，刑法及刑法施行法部分條文業經修
      正公布，並均於95年7 月1 日施行。修正後刑法第2 條第
      1 項之規定，係規範行為後法律變更所生新舊法律比較適
      用之準據法，於修正後刑法施行後，應適用修正後刑法第
      2 條第1 項規定之「從舊從輕」之原則為比較；修正後刑
      法第2 條第2 項，則為同條第1 項之特別規定，於修正後
      刑法施行後，關於非拘束人身自由之保安處分，應依修正
      後刑法第2 條第2 項之規定，適用裁判時之法律。又修正
      後刑法第35條，乃刑之重輕之法定次序與標準，應適用裁
      判時之修正後刑法第35條之規定。修正後刑法第2 條第1
      項係採「從舊從輕」原則，適用最有利於行為人之法律。
      既曰法律，自較刑之範圍為廣；除法律有特別規定者（如
      修正後刑法第2 條第2 項非拘束人身自由之保安處分適用
      裁判時法，修正後刑法施行法第9 條之3 規定之情形），
      應依其規定；或事關執行之緩刑之宣告，或犯罪在刑法修
      正施行前，自首在刑法施行後之自首部分，或程序之規定
      （程序從新，如刑法第40條沒收宣告之程序規定），應適
      用裁判時之修正後刑法之規定外；依修正後刑法第2 條第
      1 項比較時，應就「罪、刑」有關之共犯、未遂犯、連續
      犯、牽連犯、結合犯以及累犯加重、自首減輕暨其他法定
      加減原因（如身分加減）與加減例等一切情形，綜其全部
      之結果而為比較後，予以整體適用，不能割裂而分別適用
      有利益之條文。關於易科罰金之折算標準、易服勞役之折
      算標準及期限、罰金與死刑是否併予執行、多數有期徒刑
      定應執行之刑時之最高刑期之限制等之修正，事涉行為人
      易刑折算標準金額之多寡與期限之長短及定執行刑時能否
      就罰金刑併予執行或有期徒刑定應執行之刑時最高度之限
      制，亦均屬依修正後刑法第二條第一項所應比較適用法律
      之範圍。拘束人身自由之保安處分，並非屬修正後刑法第
      2 條第2 項規定應適用裁判時法之範圍，除有特別規定者
      外，亦屬應依修正後刑法第2 條第1 項比較適用之法律；
      從刑附屬於主刑，除法律有特別規定者外，依主刑所適用
      之法律（以上參考最高法院95年5 月23日刑事庭第8 次會
      議決議及最高法院24年上字第4634號、24年上字第5292號
      、27年上字第2615號判例）。其次，法律有變更而須為新
      、舊法之比較以定其適用之目的，厥唯保障行為人之既有
      法律地位不致因法律之修正而惡化或受到更不利益之結果
      並兼謀行為人之利益，此為最高之價值，非必斤斤於法律
      體系適用之完整性，況或基於法規之性質，如程序性之法
      律、事涉執行之緩刑規定，依法理係均應適用新法，或因
      法律另有規定，如修正後刑法第2 條第2 項規定「非拘束
      人身自由之保安處分係適用裁判時之法律」，修正後刑法
      施行法第3 條之1 第2 項規定「於九十四年一月七日刑法
      修正施行前犯併合處罰數罪中之一罪，且該數罪均符合第
      四十一條第一項得易科罰金之規定者，適用九十年一月四
      日修正之刑法第四十一條第二項規定」，即有此情形係一
      律適用行為時法之舊法，由是可見遇有法律修正而須選擇
      適用新法或舊法時，應依法規之性質或視法律之規定各自
      決之，不受其他法規如何適用之羈絆，在選法適用時，本
      即寓有可據個別之特性而割裂分別適用新法或舊法之容許
      性，縱令須為利、弊之比較以定如何適用之法規亦無不同
      ，至數項經修正之法律須整體比較以同其新、舊法之適用
      俾維持法律體系之完整性，核係各該法律在適用上因具「
      依附及相互關聯」之特性使然，非屬新、舊法應比較利、
      弊藉資保障行為人之既有法律地位兼謀其利益之立法意旨
      所必然。準此以解，就「罪、刑」有關之規定諸如共犯、
      未遂犯、連續犯、牽連犯、結合犯以及累犯加重、自首減
      輕暨其他法定加減原因（如身分加減）與加減例等一切情
      形，應綜其全部之結果而為比較後，予以整體適用，不能
      割裂而分別適用有利益之條文，固如前述，惟究其緣由，
      實係著眼於因各該規定皆涉及犯罪之態樣、階段、罪數、
      法定刑得或應否加、減暨加減之幅度，並進而影響法定刑
      或處斷刑之範圍，換言之，各該「罪、刑」之規定須經綜
      合考量整體適用後，方能據以限定法定刑或處斷刑之範圍
      ，嗣始得於該範圍內為一定刑之宣告，易詞以言，個別宣
      告刑雖屬單一之結論，然實係經綜合考量整體適用各相關
      「罪、刑」規定之所得，因之，宣告刑所據以決定之各相
      關「罪、刑」規定，顯具適用上之「依附及相互關聯」之
      特性，自須同其新、舊法之適用，第查，「易刑」或「定
      執行刑」係規範宣告刑得或應如何執行之法律，核屬為刑
      之宣告後始生應否適用問題之規定，非屬宣告刑所據以決
      定因而須先行確定如何適用新、舊之法規，依其性質，在
      未為刑之宣告前亦無可能確定應否適用而預先選定須適用
      新或舊法，復無此必要，不寧唯是，該規定所涵攝之「小
      前提」係「宣告刑」，猶與「罪、刑」規定涵攝之「小前
      提」為「歷史社會事實」迥異，職是，「易刑」及「定執
      行刑」之規定，不論涵攝之「小前提」、決定應否適用之
      階段及適用後所得之法律效果，與「罪、刑」之規定皆不
      相侔，與之顯不具適用上之「依附及相互關聯」之特性，
      依前述，要毋須與「罪、刑」之規定同其新、舊法之適用
      ，自得秉其本身之性質而各據應涵攝之「小前提」為新、
      舊、利、弊之比較後個別定其法律之適用，尤應敘明。茲
      首就與本案有關且於為刑之宣告前須先行及連帶確定應如
      何適用之法律修正情形列述如下：
  1、 與罪、刑有關且須依修正後刑法第2 條第1 項規定為利、
      弊之比較以定如何適用之法律變更部分：
 （1）刑法第28條原規定「二人以上共同實施犯罪之行為者，皆
      為正犯」，經修正為「二人以上共同實行犯罪之行為者，
      皆為正犯」，亦即將共同正犯限縮僅於「實行」階段始有
      其存在。
 （2）修正前刑法第33條第5 款規定「罰金：（銀元）一元以上
      。」，復依罰金罰鍰提高標準條例第1 條前段規定提高為
      10倍，折算新台幣為30元；修正後刑法第33條第5 款規定
      「罰金：新臺幣一千元以上，以百元計算之。」，現行刑
      法中，有關於罰金刑最低度刑之規定既有修正，自屬法律
      變更。
 （3）累犯部分，修正前刑法第47條規定「受有期徒刑之執行完
      畢，或受無期徒刑或有期徒刑一部之執行而赦免後，五年
      以內再犯有期徒刑以上之罪者，為累犯，加重本刑至二分
      之一」，95年7 月1 日施行之修正後刑法第47條第1 項則
      規定「受徒刑之執行完畢，或一部之執行而赦免後，五年
      以內故意再犯有期徒刑以上之罪者，為累犯，加重本刑至
      二分之一」，換言之，依修正後之刑法，僅「故意犯」始
      有累犯之適用。
 （4）就罰金刑之加減例，修正前刑法第68條規定「拘役或罰金
      加減者，僅加減其最高度」，修正後刑法第67條則規定「
      有期徒刑或罰金加減者，其最高度及最低度同加減之」，
      並刪除第68條有關罰金刑加減之規定，進言之，經修正後
      ，罰金之最低度刑亦在加減之列。
 （5）經綜合適用修正前、後之罪、刑相關規定予以比較，修正
      後之規定顯非較修正前之規定對被告有利，因之，依現行
      即修正後刑法第2 條第1 項前段規定，此部分自應整體適
      用修正前刑法之有關規定，合先敘明。
   2、毋須依修正後刑法第2 條第1 項規定為利、弊之比較以定
      如何適用之法律修正部分：
 （1）有關罰金刑之幣別及其提高標準之準據亦經修正，修正前
      刑法分則各條文所定之罰金刑，其幣別原為「銀元」，又
      倘非屬72年6 月26日至94年1 月7 日間新增或修正之條文
      ，所定罰金數額並依罰金罰鍰提高標準條例第1 條前段規
      定提高為10倍，而依95年6 月14日修正公布、同年7 月1
      日施行之中華民國刑法施行法第1 條之1 規定：「中華民
      國九十四年一月七日刑法修正施行後，刑法分則編所定罰
      金之貨幣單位為新臺幣。九十四年一月七日刑法修正時，
      刑法分則編未修正之條文定有罰金者，自九十四年一月七
      日刑法修正施行後，就其所定數額提高為三十倍。但七十
      二年六月二十六日至九十四年一月七日新增或修正之條文
      ，就其所定數額提高為三倍。」。因修正前、後有關罰金
      刑部分之處罰輕重相同，並未影響國家刑罰權之範圍，僅
      屬法律之修正而非屬法律有變更。
 （2）刑法第38條有關沒收之規定亦經修正，惟沒收為從刑，如
      前述，從刑附屬於主刑，除法律有特別規定者外，依主刑
      所適用之法律，本件主刑部分即宣告刑所據以決定之罪、
      刑法律既適用修正前之舊法，沒收部分自應從之。
三、核被告乙○○於事實欄一所示時、地強押被害人甲○○上車
    之所為，係犯刑法第302 條第1 項之以強暴之非法方法，剝
    奪人之行動自由罪。被告乙○○與呂美和、呂昱慶及「阿成
    」，就上開犯行有犯意聯絡及行為分擔，為共同正犯。被告
    乙○○前於87年間因妨害自由案件，經臺灣高等法院以86年
    上訴字第4865號刑事判決判處有期徒刑2 月確定，於88年4
    月15日執行完畢，此有臺灣高等法院被告前案紀錄表1 份在
    卷足參，被告於前案有期徒刑執行完畢後，5 年內再犯本件
    有期徒刑以上之罪，為累犯，應依修正前刑法第47條之規定
    ，加重其刑。爰審酌被告乙○○與被害人甲○○僅因細故生
    有嫌隙，竟即夥眾切斷甲○○手指，惡性甚重，惟犯後坦承
    犯行，態度尚可，且與被害人甲○○達成和解，甲○○亦表
    願予乙○○自新機會，此有甲○○出具之刑事撤回告訴狀1
    紙附卷可參，並兼衡被告之犯罪目的、手段、犯罪所生損害
    等一切情狀，量處如主文所示之刑。又被告行為後，關於易
    科罰金之折算標準，修正前刑法第41條第1 項前段規定：「
    犯最重本刑為5 年以下有期徒刑以下之刑之罪，而受6 個月
    以下有期徒刑或拘役之宣告，因身體、教育、職業、家庭之
    關係或其他正當事由，執行顯有困難者，得以1 元以上3 元
    以下折算1 日，易科罰金。」又被告行為時之易科罰金折算
    標準，依修正前罰金罰鍰提高標準條例第2 條（現已刪除）
    規定，就其原定數額提高為100 倍折算1 日，則本件被告行
    為時之易科罰金折算標準，應以銀元300 元折算1 日，經折
    算為新臺幣後，應以新臺幣900 元折算為1 日；修正後刑法
    第41條第1 項前段則規定：「犯最重本刑為5 年以下有期徒
    刑以下之刑之罪，而受6 個月以下有期徒刑或拘役之宣告者
    ，得以新臺幣1,000 元、2,000 元或3,000 元折算1 日，易
    科罰金。」比較易科罰金之折算標準，以行為時法較有利於
    被告，則應依修正後刑法第2 條第1 項前段規定，適用行為
    時（即修正前）之法律。爰依修正前刑法第41條第1 項前段
    、修正前罰金罰鍰提高標準條例第2 條之規定，諭知易科罰
    金之折算標準。末按，中華民國九十六年罪犯減刑條例業於
    96年7 月16日施行，查本件被告上開犯行係在96年4 月24日
    前，惟按「本條例施行前，經通緝而未於中華民國九十六年
    十二月三十一日以前自動歸案接受偵查、審判或執行者，不
    得依本條例減刑。」，中華民國九十六年罪犯減刑條例第5
    條定有明文，本案被告前經本院於91年5 月21日以91年桃院
    丁刑良緝字第374 號發佈通緝，迨至97年12月5 日始緝獲歸
    案，有卷附本院91年桃院丁刑良緝字第374 號通緝書、內政
    部警政署刑事警察局解送人犯報告書等件足憑，是依中華民
    國九十六年罪犯減刑條例第5 條規定，被告既非於96年12月
    31日前自動歸案接受審判，即不得依該條例減刑，併此敘明
    。
四、如附表一示具鋸齒之不詳刀械1 把，係共犯之人呂美和所有
    ，供其與呂昱慶、「阿成」及被告乙○○共犯本件妨害自由
    犯行所用之物，業據被告乙○○於本院審理中供承在卷，該
    刀械1 把雖未扣案，惟並無證據證明業已滅失，爰依修正前
    刑法第38條第1 項第2 款之規定宣告沒收。至用以套於被害
    人甲○○頭部之麻袋1 個，業據被告乙○○否認為其所有，
    復無證據證明係屬共犯之人呂美和、呂昱慶或「阿成」所有
    之物，爰不予宣告沒收。
五、至公訴人認被告乙○○與呂美和、呂昱慶及「阿成」共同持
    不詳之刀械1 把砍傷甲○○右手手指，致使甲○○受有右手
    第5 指近端指節截肢傷、第4 指部分遠端指節截肢傷併近端
    指節指骨骨折併肌腱斷裂、第3 指裂傷等傷害，因認被告乙
    ○○此部分係涉犯刑法第278 條第1 項重傷害罪嫌。經查，
    被害人甲○○所受前開傷害之結果，經本院於91年度訴字第
    297 號另案審理中函詢國軍桃園總醫院，業經該院於91年5
    月6 日以（91）濟品字第1554號函覆略以：該員（即被害人
    甲○○）屬於手指部分之機能障礙，不能認定為一肢以上之
    機能完全喪失等語在卷可按；被害人甲○○亦於前開另案審
    理中自承：「．．．現右手第5 指有截指，有影響到我右手
    掌使用功能，但並未全部喪失。」等語在卷（見本院91年度
    訴字第297 號刑事案件91年3 月27日訊問筆錄），足認被害
    人甲○○所受前開傷害尚不構成被告行為時即修正前刑法第
    10條第4 項第4 款所稱之重傷害。綜上所述，被告乙○○此
    部分所為，核與刑法第278 條第1 項重傷害之構成要件有間
    ，而係犯刑法第277 條第1 項普通傷害罪，公訴人前開所認
    ，尚有未洽。惟按刑法第277 條第1 項傷害罪，依同法第28
    7 條規定，須告訴乃論。而告訴或請求乃論之罪，未經告訴
    、請求或其告訴、請求經撤回或已逾告訴期間者，應諭知不
    受理之判決，刑事訴訟法第303 條第3 款定有明文。本件茲
    據被害人甲○○撤回告訴，有甲○○出具之刑事撤回告訴狀
    1 份在卷可查，惟公訴人認此部分如成立犯罪，與前開經本
    院論罪科刑之妨害自由犯行，具修正前刑法第55條牽連犯之
    裁判上一罪關係，爰不另為公訴不受理之諭知。
據上論斷，應依刑事訴訟法第299 條第1 項前段，修正後刑法第
2 條第1 項前段，刑法第302 條第1 項，修正前刑法第28條、第
47條、第41第1 項前段，第38條第1 項第2 款，修正前罰金罰鍰
提高標準條例第2 條，修正後刑法施行法第1 條之1 第1 項、第
2 項前段，現行法規所定貨幣單位折算新臺幣條例第2 條，判決
如主文。
中    華    民    國    98    年    5     月    12    日
                  刑事第十一庭審判長法  官  蔡榮澤
                                    法  官  汪曉君
                                    法  官  林蕙芳
以上正本證明與原本無異。
如不服本判決應於收受判決後10日內向本院提出上訴書狀，並應
敘述具體理由。其未敘述上訴理由者，應於上訴期間屆滿後20日
內向本院補提理由書 (均須按他造當事人之人數附繕本)「 切勿
逕送上級法院」。
                                    書記官  莊凱男
中    華    民    國    98    年    5     月    21    日
┌───┬─────────┬─────────────┐
│ 編號 │扣案物名稱        │備註                      │
├───┼─────────┼─────────────┤
│  一  │具鋸齒之不詳刀械1 │共犯之人呂美和所有，供其與│
│      │把                │呂昱慶、「阿成」及被告劉國│
│      │                  │清共犯本件妨害自由犯行所用│
│      │                  │之物。                    │
└───┴─────────┴─────────────┘
中華民國刑法第302條
（剝奪他人行動自由罪）
私行拘禁或以其他非法方法，剝奪人之行動自由者，處 5 年以下有期徒刑
、拘役或 3 百元以下罰金。
因而致人於死者，處無期徒刑或 7 年以上有期徒刑，致重傷者，處 3 年以
上 10 年以下有期徒刑。
第 1 項之未遂犯罰之。


司法院資訊處製作；財團法人民間司法改革基金會備份。
